臺灣高等法院臺中分院刑事裁定
110年度毒抗字第1218號
抗  告  人   
即  被  告  吳鴻政




上列抗告人即被告因聲請強制戒治案件，不服臺灣苗栗地方法院
中華民國110年9月23日第一審裁定（110年度毒聲字第587號，聲
請案號：臺灣苗栗地方檢察署110年度毒偵緝字第143號、110年
度聲戒字第88號），提起抗告，本院裁定如下：
    主  文
抗告駁回。
    理  由
一、本件抗告意旨略以：依毒品戒癮治療實施辦法及完成治療認
    定標準第9條第1項規定：「治療機構於戒癮治療期程屆滿後
    7日內，應對接受戒癮治療者進行尿液毒品與其代謝物檢驗
    及毛髮毒品殘留檢驗…。其檢驗結果均呈陰性反應者，視為
    完成戒癮治療。」則判斷受觀察、勒戒者有無繼續施用毒品
    之傾向，亦應以其有無完成戒癮治療之客觀事實作為依據，
    若因治療機構內外之別，而有差別待遇，顯有違平等原則。
    抗告人於勒戒所進行之尿液檢驗結果皆呈陰性反應，是抗告
    人非無具備完成戒癮治療之客觀條件。又本件心理醫師對抗
    告人僅為一次性、時間約3分鐘之簡約輔導，進而評估是否
    有繼續吸毒之傾向，其所為之評估內容，是否缺乏客觀性，
    有逾越毒品戒癮治療實施辦法及完成治療認定標準第9條第1
    項規定之疑義。此外，若以累犯以及前科多寡作為判斷是否
    有繼續吸毒的依據，有違一事不二理原則，亦有重複評價、
    處罰之危險。人身自由乃受憲法第8條所保障，懇請撤銷原
    審裁定，使抗告人早日回歸社會等語。
二、按犯毒品危害防制條例第10條之罪者，檢察官應聲請法院裁
    定，令被告入勒戒處所觀察、勒戒，其期間不得逾2月。觀
    察、勒戒後，檢察官依據勒戒處所之陳報，認受觀察、勒戒
    人無繼續施用毒品傾向者，應即釋放，並為不起訴之處分或
    不付審理之裁定；認受觀察、勒戒人有繼續施用毒品傾向者
    ，檢察官應聲請法院裁定令入戒治處所強制戒治，其期間為
    6個月以上，至無繼續強制戒治之必要為止。但最長不得逾1
    年。依前項規定為觀察、勒戒或強制戒治執行完畢釋放後，
    3年後再犯第10條之罪者，適用前2項之規定，毒品危害防制
    條例第20條第1項至第3項定有明文。次按勒戒處所應注意觀
    察受觀察、勒戒人在所情形，經醫師研判其有或無繼續施用
    毒品傾向後，至遲應於觀察、勒戒期滿之15日前，陳報該管
    檢察官，觀察勒戒處分執行條例第8條第1項亦定有明文。是
    依前揭法條規定，研判受觀察、勒戒人有無繼續施用毒品傾
    向者，係由勒戒處所內之專業醫師為之；又有無繼續施用毒
    品傾向之評估標準，並非完全以受觀察、勒戒人勒戒後之結
    果為準，勒戒前之各種情況，仍應作為評估之依據，而關於
    有無繼續施用毒品傾向之評估標準，法務部已於民國110年3
    月26日以法矯字第11006001760號函修正頒布「有無繼續施
    用毒品傾向評估標準紀錄表」、「有無繼續施用毒品傾向評
    估標準評分說明手冊」。是受觀察、勒戒人有無「繼續施用
    毒品傾向」，係依具體個案之臨床實務及相關事證等情綜合
    判定，有其相當之專業依據及標準，且涉及專門醫學，又衡
    酌強制戒治之目的，係為協助施用毒品者戒斷毒品之心癮及
    身癮所為之一種保安處分類型，該評估標準係將與判斷有無
    繼續施用傾向之相關因素加以列舉及量化，適用於每一位受
    觀察、勒戒處分之人，具一致性、普遍性、客觀性，以利執
    法者判定受勒戒人有無繼續施用毒品傾向。是對於受觀察勒
    戒人有無繼續施用毒品之傾向，係由矯正機關及醫療人員共
    同依前述之評估標準，針對具體個案之臨床實務及相關事證
    等情為綜合判定，有其相當之專業依據，倘其評估由形式上
    觀察，並無違反評估標準，亦無擅斷或濫權等明顯不當之處
    ，法院即應予尊重。
三、經查：
(一)抗告人前曾因施用毒品案件，於93年4月13日觀察、勒戒執
    行完畢，嗣於前次觀察、勒戒執行完畢3年後之109年9月24
    日施用第二級毒品甲基安非他命1次，經原審法院以110年度
    毒聲字第125號裁定送觀察、勒戒確定。抗告人於110年8月1
    5日入法務部矯正署苗栗看守所附設勒戒處所施以觀察、勒
    戒後，由該所依據「有無繼續施用毒品傾向評估標準說明手
    冊」就抗告人之前科紀錄與行為表現、臨床評估、社會穩定
    度等3大項因素（每大項均有靜態因子與動態因子）進行評
    估，其中：⑴前科紀錄與行為表現部分合計為32分（毒品犯
    罪相關司法紀錄「12筆」以上限10分計、首次毒品犯罪年齡
    「20歲以下」計10分、其他犯罪相關紀錄「12筆」以上限10
    分計、入所時尿液毒品檢驗「無物藥物反應」計0分，上開4
    項靜態因子合計為30分；所內行為表現「持續於所內抽菸」
    計2分，上開動態因子合計為2分）、⑵臨床評估部分合計為2
    9分（多重毒品濫用「有，種類：海洛因、安非他命」計10
    分、合法物質濫用「有，種類：菸、檳榔」計4分、使用方
    式「無注射使用」計0分、使用年數「超過1年」計10分，上
    開靜態因子合計為24分；精神疾病「無」計0分、臨床綜合
    評估（含病識感、動機、態度、就醫意願）評定為「偏重」
    計5分，上開動態因子合計為5分）、⑶社會穩定度部分合計
    為0分（「全職工作水電」計0分，上開靜態因子合計0分；
    家人濫用藥物「無」計0分、入所後家人是否訪視為「有，3
    次」計0分、出所後是否與家人同住為「是」計0分，上開動
    態因子以上限0分計算）。以上前科紀錄與行為表現、臨床
    評估、社會穩定度等總分合計為61分（靜態因子共計54分，
    動態因子共計7分），經評定認被告為「有繼續施用毒品傾
    向」之情事，有法務部矯正署苗栗看守所110年9月15日苗所
    衛字第11000026710號函所附之「有無繼續施用毒品傾向證
    明書」及「有無繼續施用毒品傾向評估標準紀錄表」在卷可
    稽。而前述綜合判斷之結果，係該勒戒處所相關專業知識經
    驗人士於被告觀察、勒戒期間，依其本職學識就被告之前科
    紀錄與行為表現、臨床評估及社會穩定度等因素所為之綜合
    判斷，具有科學驗證所得之結論，且由形式上觀察，並無擅
    斷或濫權等明顯不當之情事，自得資為判斷被告有無繼續施
    用毒品傾向之證明。原審法院因予裁定抗告人令入戒治處所
    施以強制戒治，核其認事用法並無違誤。
(二)前開有無繼續施用毒品傾向評估標準，係由法務部邀集衛生
    福利部及專家學者、相關機關研商所得，並製有「有無繼續
    施用毒品傾向評估標準評分說明手冊」予以詳細規定，供專
    業醫師為客觀且一致之評估，已可避免摻雜個人好惡或流於
    恣意擅斷之情形；此等評估乃細分為「前科紀錄與行為表現
    」、「臨床評估」、「社會穩定度」及「靜態因子」、「動
    態因子」等具體項目而以評分方式為之，應可免於抽象、主
    觀之弊，並得通過科學檢驗之要求，其認定標準尚無不明確
    之處。至於抗告人所援引之毒品戒癮治療實施辦法及完成治
    療認定標準第9條第1項內容，係110年4月29日修正前之規定
    ，現行毒品戒癮治療實施辦法及完成治療認定標準第13條第
    1、2項則規定：「治療機構於戒癮治療期間，應定期對被告
    進行毒品檢驗，並依檢驗結果適當調整戒癮治療內容」、「
    被告完成治療機構所規劃之各項戒癮治療內容，為完成戒癮
    治療」，對完成戒癮治療認定，已非單以毒品檢驗結果為準
    ，抗告人援引失效之舊規定作為抗告理由，已有未合。況毒
    品戒癮治療實施辦法及完成治療認定標準係根據毒品危害防
    制條例第24條第4項，就檢察官為附命完成戒癮治療之緩起
    訴處分時，如何認定戒癮治療完成之細節，所訂定之規範，
    與認定施用毒品者經觀察、勒戒後，有無繼續施用毒品傾向
    ，而應裁定令入戒治處所進行強制戒治，分屬不同二事，抗
    告人援引與強制戒治完全無關之法規提起本件抗告，實無可
    採。且抗告人自110年8月15至同年10月14日入勒戒處所執行
    本案觀察、勒戒，此段期間因處於國家公權力拘束之下，本
    無再取得毒品之可能，是其尿液採驗呈陰性反應，乃其人身
    自由遭受拘束使然，與其是否有繼續施用毒品傾向之判斷，
    並無關連，抗告人以此主張其無繼續施用毒品傾向，尚屬無
    據。又「有無繼續施用毒品傾向評估標準紀錄表」將抗告人
    的毒品犯罪相關司法紀錄與其他犯罪相關紀錄，列為靜態因
    子，係考量此等紀錄可以反應抗告人之前的施用毒品歷史紀
    錄，以及其是否能遵守法律規範的性格，據以評估抗告人脫
    離國家公權力拘束之後，能遠離毒品的可能若干，難認將該
    等項目列入評估抗告人有無繼續施用毒品傾向，有何不妥。
    此乃因毒品危害防制條例所規定之觀察、勒戒或強制戒治處
    分，其立法意旨在幫助施用毒品者戒除毒癮，該處分之性質
    非為懲戒行為人，而係為消滅受處分人再次施用毒品之危險
    性，目的係在戒除行為人施用毒品身癮及心癮之措施，並非
    針對其過去之前案紀錄再重複為刑事處罰，二者性質、程序
    皆有不同，是抗告人主張戒治處分違反一事不二理原則及重
    複處罰評價等語，容有誤會，自不足採。
四、綜上所述，原審裁定抗告人令入戒治處所施以強制戒治，經
    核於法尚無不合。抗告人以上開情詞提起抗告，指摘原裁定
    不當，其抗告為無理由，應予駁回。
據上論斷，應依刑事訴訟法第412條，裁定如主文。
中　　華　　民　　國　　110 　年　　10　　月　　18　　日
            刑事第五庭    審判長法　官  鄭  永  玉
　　　　　　　　　　　　        法　官  卓  進  仕
　　　　　　　　　　　　　      法　官  許  文  碩  
以上正本證明與原本無異。
不得再抗告。
                                書記官  林  育  萱
　　　　　　　　　　　　　　　　
中　　華　　民　　國　　110 　年　　10　　月　　18　　日